archives des musées nationaux, Les musées nationaux pendant la Seconde Guerre Mondiale et l'évacuation des œuvres (Série R)
Archives nationales
- Gestion des dépôts d'œuvres évacuées, 1939-1945; 20144792/65-20144792/249
  - Dépôts, 20144792/73-20144792/249
    - DEPÔT DE BÉTAILLE, 1943-1946; 20144792/80
      -Locations à usage d'habitation destinées à abriter des œuvres d'art: avenant à la convention et convention de location du 1er mars 1943, états des lieux et inventaire du mobilier des diverses pièces occupées par le musée du Louvre au château de Bétaille à la suite de la réquisition notifiée le 20 mai 1944.
      -Locations de logement pour le personnel de gardiennage, dossiers classées par nom de propriétaires: Benett, Brandes, Chastagnol, Fourié, Geneste, Lacaze, Merley, Pons, Renaud, Sainsauve, Soeurs de Gramet, Vignes. 1943-1946.-Réparations: correspondance entre Mlle Lacarrière et la direction des musées nationaux au sujet de la remise en état du château et de l'indemnité à titre compensatoire (janvier 1949-juin 1950)
      Matériel-Moto-pompe: acquisition, entretien, cession à la municipalité de Saint-Céré (mars 1945-octobre 1946)
      Personnel scientifique- Dossier individuel de M. Bardaud chef du dépôt de Bétaille: correspondance au sujet du remplacement à la tête du dépôt, de M. Bardaud, appelé sous les drapeaux (mars 1945-juillet 1945)
      -Dossier collectif: correspondance quant à la fin du service des gardiens en poste à Bétaille, lettre relative à la suppression du dépôt, liste des membres des dépôts de Montal et Bétaille désireux de continuer leur service dans les musées nationaux (janvier 1946-février 1946)
      -Dossiers individuels des gardiens suivants: M. Pascal (novembre 1945), Nouailles Jean (février-mars 1945).
    - DEPÔT DE BONNÉTABLE, 1941-1946; 20144792/81
      Propriété du duc de Doudeauville, le château de Bonnétable (Sarthe), fut réquisitionné en 1942 par les Musées nationaux afin de constituer un dépôt pouvant accueillir les collections en provenance des dépôts de Carrouges et de Sassy ainsi que les collections du musée de la ville du Havre. La responsabilité de ce dépôt fut confiée à Robert Hollart jusqu'en 1946, date de sa liquidation.
      Cotation des Archives des musées nationaux: R30 Bonnétable 1
      -Correspondances au sujet de la rédaction des inventaires des collections se trouvant au dépôt de Bonnétable (janvier 1941-juin 1944)
      -Inventaires numériques des caisses (des collections en provenance des villes du Havre et de Rouen) envoyées au dépôt de Bonnétable (juillet 1943).
      -Inventaire numérique des caisses en provenance du musée de Rouen (1943)
      -Inventaire des caisses repliées sur la Roche-sur-Yon, transportées en septembre 1943 au château de Bonnétable.
      -Inventaire des caisses mises à l'abri au dépôt de Bonnétable, évacuées du dépôt de Carrouges et provenant du musée de Le Secq des Tournelles. (sans date)
      -Circulaires et notes de services adressées aux chefs de dépôts (avril 1942-août 1945)
      -Correspondance administrative: installation du dépôt, prise de fonction du chef de dépôt, arrivée des collections au dépôt, correspondance entre le chef du dépôt et la direction des Musées nationaux, correspondance entre M. Saladin conservateur du musée du Havre et la direction des Musées nationaux au sujet du transfert des collections du Havre, transfert des collections se trouvant au dépôt de Sassy et de Carrouges, liquidation du dépôt (octobre 1942-décembre 1947)
      -Rapports hebdomadaires du chef de dépôt (juillet 1944-mars 1946)
      -Rapports, comptes rendus d'activité (décembre 1943-septembre 1944)
      -Journal de bord du dépôt de Bonnétable (novembre 1942-mars 1946)
      Protection- Protection incendie (novembre 1942-avril 1946)
      Départ des œuvres- Correspondance concernant l'évacuation des collections et leur retour dans leur ville d'origine (fiches des convois) (janvier 1943-avril 1946)
      Réquisition- Correspondances au sujet de la réquisition du château de Bonnétable et de la remise en état après occupation (septembre 1942-janvier 1949)
      -Dossier du contentieux au sujet de la remise en état après occupation du château de Bonnetable: duplicata de quelques pièces envoyées au contentieux le 12 mars 1949; avis du contentieux; 2e avis; suite donnée au contentieux (avril 1949-juin 1952)
      -Correspondances et listes concernant le matériel affecté au dépôt (mai 1944-février 1945)
      -Relevé de communications téléphoniques (décembre 1942-1944)
      -Chauffage: ravitaillement en combustibles (novembre 1942-décembre 1945)
      Moyens de transport- Gestion du stock d'essence (novembre 1942-septembre 1944)
      Personnel scientifique- Dossier individuel de M. Hollart chef du dépôt (décembre 1942-mai 1947)
      Personnel de gardiennage- Dossier collectif concernant le personnel de gardiennage. (décembre 1942-juin 1945)
      Matériel- Pièces comptables (courriers, factures, relevé de livre de caisse) pour les exercices 1942 à1945
    - DEPÔT DE BOUIHL, 1943-1945; 20144792/82
      Le château de Bouilh en Gironde, propriété de M. Feuillade de Chauvin, fut réquisitionné par les Musées nationaux afin de servir d'abri aux collections du département de la Meurthe et Moselle.
      Cotation des Archives des musées nationaux: R30 Bouilh 1
      Fiches de caisses des œuvres mises à l'abri au château de Bouilh et provenant du musée Lorrain. (sans date)
      Inventaires effectués après ouverture des caisses (mars-septembre 1943)
      Projet d'évacuation des collections abritées au dépôt de Bouilh vers les dépôts de La Brède et de Cieurac (février 1940 juin 1944)
      Correspondance administrative: mouvements des œuvres, sécurité, rapports d'inspections, correspondances entre le directeur des Musées nationaux et le chef de dépôt (février 1940-novembre 1945)
      Protection incendie, accords passés avec les pompiers, affectation de matériel (juillet 1942-octobre 1943)
      Correspondances au sujet de la réquisition du château de Bouilh (décembre 1939-août 1945)
      Aménagements divers, travaux de réfection de la toiture (novembre 1942-avril 1943)
      Réclamations de matériel: matériel d'éclairage; ravitaillement en combustible; ravitaillement en essence (février 1943-janvier 1944)
      Dossier individuel du chef de dépôt M. Nicolaï (février-octobre 1943)
      Dossier collectif concernant le personnel de gardiennage (janvier 1943-octobre 1944)
      Correspondances au sujet des dépenses et de la gestion comptable (factures, frais de déplacement, justificatifs des dépenses) (septembre 1943-décembre 1944)
    - DEPÔT DE BOURDEILLE, 1943-1946; 20144792/83
      Le Château de Bourdeille en Dordogne, fut aménagé en dépôt d'œuvres d'art de 1943 à 1946, afin d'abriter les collections de plusieurs villes de province et notamment le trésor de la cathédrale de Reims.
      Cotation des Archives des musées nationaux: R30 Bourdeille 1
      Listes numériques des caisses envoyées au dépôt de Bourdeille, fiches topographique de l'emplacement des caisses dans le dépôt. (sans date)
      -Inventaire des collections des villes de Bayonne, Lunéville, Nancy, Périgueux, Reims, Strasbourg (juin-décembre 1943) [Un cahier]
      -Correspondances, relevé d'inventaire des collections, inventaire numérique des caisses (juillet 1943-1945)
      -Consignes générales, notes de service et circulaires adressées aux chefs de dépôt. (avril 1941-1944)
      -Correspondance administrative: organisation du dépôt, transfert des collections mises à l'abri au dépôt de Saint-Saver (landes), organisation des mesures de protection, comptes-rendus du chef de dépôt, instructions diverses, comptes-rendus d'inspections, gestion du personnel, bilans sur l'état de conservation des œuvres, liquidation du dépôt et évacuation des collections. Années: 1943; 1944; 1945; 1946.-Journal du chef de dépôt rédigé par M. Zezzos (concerne les dépôts de Saint-Sever dans les Landes et de Bourdeille (septembre 1942-mars 1946)
      -Autorisation de port d'armes (août 1943-avril 1944)
      -Correspondance concernant le matériel de défense contre l'incendie (décembre 1943-juin 1946)
      -Retour des collections (novembre 1944-mars 1946)
      -Correspondances concernant le retour du trésor de la cathédrale de Reims (février-avril 1945)
      Correspondance au sujet de la réquisition du château de Bourdeille: projet et procédure de réquisition (septembre 1939-juillet 1946)
      -Affectation de matériel divers au dépôt, relevé d'inventaire de matériel (juillet 1943-mars 1946)
      -Correspondances concernant le chauffage (installation d'appareils), et l'éclairage du dépôt (juillet 1943-décembre 1944)
      Gestion du stock d'essence (juillet 1943-février 1946)
      -Dossier collectif concernant le personnel scientifique (juillet 1944-janvier 1945)
      -Dossier individuel concernant le chef de dépôt M. Zezzos.
      -Dossier collectif concernant le personnel de gardiennage (avril 1940-janvier 1946)
      -Dossiers individuels concernant les personnes suivantes: M. Lagarde (août 1943); Joseph Moussu (juillet-septembre 1944); M. René Mathet (juillet 1943-mars 1944); M. Peyroux (mars 1944); M. Senrent (décembre 1944-avril 1945); Mme Serand (août 1943).
      Pièces comptables (correspondances, relevé de factures, mémoires, devis) pour les exercices 1943 à 1946.
    - DEPÔT DE BOURG D'IRÉ, 1943-1944; 20144792/84
      Le château de Bourg d'Iré en Maine-Loire, appartenant au comte de Blois servit de dépôt des Musées nationaux pendant la guerre et permit d'abriter d'avril 1943 à mars 1944, les collections des villes de Rennes et de St Malo.
      Cotation des Archives des musées nationaux: R30 Bourg d'Iré 1
      Inventaire numérique des caisses provenant des collections de la ville de Rennes (février 1944)
      -Correspondance administrative concernant: le projet d'organisation du dépôt, le rapport d'activité, les mouvements d'œuvres, les mesures de protection, le projet d'évacuation du dépôt de Bourg d'Iré sur le dépôt de la Loire (mai 1943-mars 1944)
      -Journal du dépôt (détail du contenu des caisses). (septembre 1943-mars 1944)
      Correspondances au sujet des mesures de sécurité (matériel incendie, protection générale) (juillet 1943-juillet 1944)
      Ordre et acte de réquisition daté du 3 avril 1943, correspondance au sujet de l'indemnité de réquisition, main levé de la réquisition en mars 1944.
      -Description, plans, photographie.
      -Correspondance avec le comte de Blois, propriétaire du château du Bourg d'Iré (avril-août 1943)
      -Installation du dépôt. (sans date)-Demande de maintien de la réquisition de Bourg d'Iré (février-mars 1944)
      Matériel, aménagements divers- Chauffage et éclairage: correspondances. Juin-octobre 1943-Inventaire du matériel en dépôt au dépôt du Bourg d'Iré (février 1944)
      Personnel scientifique- Dossier individuel du chef de dépôt M. de Blois (avril 1943-avril 1944)
      Dossier collectif concernant le personnel de gardiennage (juillet 1943-novembre 1943)
      Circulaires et notes de service adressées au chef de dépôt (juin 1942-mars 1944)
      -Correspondances et pièces comptables pour l'exercice 1943.
      -Correspondances relatives aux frais et aux dépenses engagés (janvier-juillet 1944)
      États des traitements émoluments et indemnités diverses (juillet 1943-mars 1944)
    - DEPÔT DE BRISSAC, 1939-1946; 20144792/85-20144792/90
      Réquisitionné à partir de septembre 1939 par les Musées nationaux en tant que dépôt, le château de Brissac, propriété du comte et de la comtesse de Cossé-Brissac, situé sur la commune de Quincé dans le département de Maine et Loire, permis d'abriter pendant la seconde guerre mondiale des collections publiques (Collection des musées de Versailles, Nissim Camondo du musée des Arts décoratifs; collections provenant d'institutions diverses, collections des musées de Châlons sur Marne et d'Agen, collections provenant de la Société de la gravure Française, du sénat, des ministères de l'Éducation nationale et des Finances, collections du musée Gustave Moreau et du musée des tapisseries d'Angers.) et particulières. La responsabilité du dépôt fut confiée à Gaston Brière assisté dans sa tâche par Jean Cortot à partir de 1944. l'activité du dépôt se prolongea jusqu'en avril 1946 et prit fin avec le retour définitif des collections.
      - Œuvres, 1939-1946; 20144792/85
        Cotation des Archives des musées nationaux: R30 Brissac 1
        -Fiches de caisses des œuvres appartenant aux collections de Versailles évacuées au château de Brissac en 1939-1940 (peintures, dessins, tapisseries, mobilier); inventaire du dépôt de Brissac du 9 novembre 1939 (collection des musées de Versailles et Nissim Camondo, du musée des Arts décoratifs); liste des caisses provenant d'institutions diverses; listes des collections particulières; listes des collections des musées de Châlons-sur-Marne et d'Agen, des collections provenant de la « Société de la gravure Française », du Sénat, des ministères de l'Éducation nationale et des Finances, liste des caisses du musée Gustave Moreau et du musée de la tapisserie d'Angers. (sans date)
        -Fichier classé par ordre alphabétique concernant les collections particulières, les musées et les établissements publics. Ces fiches sont classées par nom du collectionneur ou de l'institution et comportent des indications telles que les n° de caisses, les dates d'arrivée ou de sortie (1939-1946)
        -Fiches et dossiers de sorties d'œuvres appartenant à des particuliers: retour dans les collections particulières (concernent les collections, Waroquier, Bérard, la Légation Suisse à Paris, Hérold, Mauric e D enis, Gregh, Pastre-Vogue).
        -Fiches de sorties classées par année: liste des pièces qui ont quitté le dépôt de Brissac (30 octobre 1940), sorties du 17 septembre1943, sorties (1944), sorties effectuées en 1945, sorties 1945-1946, sorties des caisses du musée Camondo (1946), sorties des collections particulières 1946, sorties 1946.
        -Fiches des collections particulières Israélites saisies par l'ERR concernant les collections Aronson, Bernheim Léonce, Erlanger, Hesse Raymond, Kapferer, Lévy.
        -Livre d'entrée des caisses envoyées par camions au dépôt de Brissac 23 septembre-13 novembre 1939 (précise le n° du convois, la date d'arrivée, la provenance, les n° de caisses).[un cahier]
        -Inventaires plus ou moins détaillés et non datés des collections mises en dépôt à Brissac: inventaires du musée de Versailles et des Trianons, des collections particulières, des collections appartenant à des établissements publics, aux musées Camondo et au musée des Arts décoratifs, inventaires des collections provenant de la Comédie Française, de la société de gravure Française et du Palais de l'Elysée.
        -Inventaires manuscrits et dactylographiés des caisses appartenant à M. Jean Groult (détail des caisses avec un descriptif des œuvres) (sans date) Correspondance entre les Musées nationaux et M. Jean Groult au sujet de l'inventaire et de la vérification de l'état des œuvres. (décembre 1942-avril 1943)
        -Inventaire du dépôt de Brissac établi conformément à la circulaire du directeur des Musées nationaux en date du 29 avril 1944, état du dépôt en date du 1er 1944 effectué par, chef du dépôt. [un registre]. Cet inventaire précise le nom du musée, les marques extérieures, le contenu, les dates d'entrées et de sorties, il concerne les collections du musée des tapisseries d'Angers, du musée des Arts décoratifs, du musée Nissim Camondo, du musée municipal de Châlons-sur-Marne, du musée Gustave Moreau, du Musée national de Versailles ainsi que les collections particulières.
        -Correspondances, notes relatives aux différents mouvements et au retour des œuvres appartenant à des particuliers dans leurs collections (fiches dactylographiés des œuvres au départ de Brissac) (1940-1945)
        -Ouverture des caisses et vérification des œuvres sur la demande de certains collectionneurs: correspondance entre la direction des Musées nationaux, le chef de dépôt Gaston Brière et les collectionneurs, inventaire de la collection Paul Jamot à des fins d'exécution testamentaire (avril 1940).
        -Correspondance administrative de 1939 à 1946 classé par année.
        -Année 1939: correspondance de Gaston Brière à Jacques Jaujard au sujet de l'installation des œuvres dans le dépôt, correspondance avec le dépôt de Chambord au sujet de l'intendance du dépôt, correspondance avec Pierre Ladoué.
        -Année 1940: correspondances relatives aux aspects de la vie quotidienne du dépôt, problèmes matériels, gestion du personnel de gardiennage, visites et inspections par les Musées nationaux, rapports sur le dépôt.
        -Année 1941: courriers, notes administratives, rapports, mention d'une visite des autorités allemandes.
        -Année 1942: correspondances administratives diverses [idem précédemment]
        -Année 1943: correspondances administratives diverses [idem précédemment], prise de mesures de sécurité, envois d'objets de Sourches à Brissac.
        -Année 1944: correspondances administratives diverses [idem précédemment], problème d'installation par les troupes allemandes d'un champs de mine à proximité du dépôt (juin 1944), évacuation d'une partie des objets sur le dépôt d'Echuilly, rapports du chef du dépôt dont un sur les événements survenus dans le courant du mois d'août.
        -Année 1945: correspondances entre Gaston Brière et Jacques Jaujard.-Année 1946: correspondance au sujet du retour des œuvres dans leurs musées, inventaire et évacuation du matériel.
        -Protection, divers: rapports sur les conditions et les consignes de sécurité du château de Brissac, vérifications de l'installation électrique, réception de matériel, projet de mise en place de moyens de protection contre l'incendie, compte rendus d'exercices contre l'incendie, réclamations de matériel, projet de travaux de couverture en vu d'assurer la protection des collections (octobre 1939-juillet 1945)
        -Protection incendie: correspondance au sujet de matériel contre l'incendie, accords passé avec les corps des pompiers d'Angers en cas d'incendie au dépôt de Brissac, vérification du matériel (décembre 1939-novembre 1945); consignes, instructions en cas d'alerte d'incendie (novembre 1939).
        -Protection (moto-pompe) correspondances au sujet de l'envoi de l'entretien et du fonctionnement de la moto-pompe (décembre 1941-avril 1946)
        -Paratonnerre, ramonage: correspondances au sujet de l'installation et de l'entretien d'un paratonnerre (juillet 1941-juillet 1945)
        Départ des œuvres- Correspondances concernant le retour des œuvres, ordres de missions, demandes de réintégration de collections, émanant de la direction des musées nationaux (1945-juin 1946) (Correspondance d'août 1945 concernant une demande de M. Nisot au sujet d'un tableau de Carrière confié avant la guerre à la galerie Bernheim)
      - Inventaires, 20144792/86-20144792/88
        -Inventaire intitulé Musées nationaux, établissements publics, collections particulières. [un registre] Cet inventaire concerne les collections du musée de Versailles et des Trianons (il donne le nombre et les numéros de caisses ainsi que le détail des œuvres contenus dans les caisses), les collections du musée des Arts décoratifs et du musée Nissim de Camondo, les collections de la Comédie française, du palais de l'Elysée et de la Société de la gravure française, la collection du musée des tapisseries d'Angers, les collections de divers établissements publics (église de Saint-Allain, ministère de l'Éducation nationale, ministère des Finances, musée de Châlons-sur-Marne musée Gustave Moreau, palais du Sénat), et les collections particulières (le détail du contenu des caisses n'est pas indiqué). Par ailleurs, cet inventaire comprend une liste des œuvres rendus à leurs propriétaires en 1940.
        - Volume 1, 20144792/86
          Cotation des Archives des musées nationaux: *R30 Brissac 2
        - Volume 2, 20144792/87
          Cotation des Archives des musées nationaux: *R30 Brissac 3
          Registre non annoté
        - Volume 3, 20144792/88
          Cotation des Archives des musées nationaux: *R30 Brissac 4
          Registre portant quelques annotations manuscrites
      - Matériel et locaux, personnel, 1939-1946; 20144792/89
        Cotation des Archives des musées nationaux: R30 Brissac 5
        -Correspondances au sujet de la réquisition du château de Brissac en tant que dépôt (novembre 1939-mars 1945), négociations au sujet de l'indemnité de réquisition (mars 1940-juillet1942), liste des châteaux utilisés comme dépôt par les musées nationaux, réquisition des châteaux de Maine et Loire (Sérrant, Brissac et Echuilly) (septembre-octobre 1940), état des locaux réquisitionnés par les Musées nationaux (sans date)
        -État des lieux des locaux du château occupés par les musées nationaux [en double exemplaire]: inventaires manuscrits et dactylographiés du mobilier. Mars-avril 1940.-Correspondances relatives à l'utilisation par des associations en vue de manifestations diverses, du parc du château de Brissac (autorisations de la part des Musées nationaux) (février-août 1941)
        -Inventaire matériel: registre manuscrit consignant l'ensemble du matériel affecté au dépôt de Brissac (octobre 1939-août 1944), correspondances diverses au sujet du matériel et de la remise à jour des inventaires, listes d'objets achetés sur place depuis octobre 1939, inventaires, état de perte ou de mise hors d'usage du matériel, instructions pour l'établissement et la tenue des registres d'inventaire et de mouvement du matériel dans les dépôts d'évacuation (octobre 1939-septembre 1944)
        -Correspondances diverses relatives au matériel (comptabilité, mémoires, règlement de factures) (juin 1942-juin 1946)
        -Chauffage: correspondances, notes, factures classées par année de 1939 à 1945
        -Téléphone: correspondances relatives à l'installation de postes téléphonique et aux questions de comptabilités (novembre 1939-juin 1945)
        Correspondances relatives au personnel scientifique du dépôt: nomination de Jean Cortot en tant qu'adjoint de Gaston Brière (mars 1944), correspondance personnelle concernant Gaston Brière, lettres de Gaston Brière à Jacques Jaujard. (septembre 1940-février 1946)
        -Cahier dans lequel sont consignés tous les mouvements du personnel de gardiennage du dépôt de Brissac ainsi que des détails quant aux aspects matériel de la gestion du personnel (répartition des logements, permissions etc) (septembre 1939-janvier 1946)
        -Dossier collectif concernant le personnel de gardiennage: affectations, correspondances relatives aux statuts des fonctionnaires en poste à Brissac, traitements, instructions applicables sur le versement des indemnités, démissions, problèmes de réquisition du logement du personnel (1940-avril 1946)
        -Dossiers individuels de M. Maillard (décembre 1939) et de M. Gaudin (octobre 1939).
        Lettres, notes, émanant de la direction des Musées nationaux relatives aux consignes et aux règles de sécurité pour la surveillance et l'entretien (1940-1945)
      - Comptabilité, 1940-1946; 20144792/90
        Cotation des Archives des musées nationaux: R30 Brissac 6
        -Électricité: relevé de consommation depuis 1940, correspondances de 1944.
        -Essence, pétrole: relevé de distribution d'essence et de consommation, correspondances au sujet du ravitaillement (1939-1945)
        -États récapitulatifs mensuels des traitements émoluments et indemnités diverses dont les indemnités de repliement du personnel de Brissac (personnel scientifique, administratif et de surveillance, titulaires et auxiliaires) (1940 à mars 1946)
        -Correspondances quant à la gestion administrative du personnel (mars 1940-décembre 1944)
    - DÉPÔT DE BUSSET, 1944-1946; 20144792/91